【裁判字號】    90,台上,7418
【裁判日期】    901206
【裁判案由】    偽造文書等罪
【裁判全文】
最高法院刑事判決                                九十年度台上字第七四一八號
    上  訴  人  甲○○
                        送達代.
    選任辯護人  江雍正律師
                吳建勛律師
                鄭淑貞律師
右上訴人因偽造文書等罪案件，不服台灣高等法院高雄分院中華民國八十八年一月六
日第二審判決（八十七年度上易字第四八八號，起訴案號：台灣高雄地方法院檢察署
八十四年度偵字第二一四八二、二一六九二號），提起上訴，本院判決如左：
    主  文
原判決撤銷，發回台灣高等法院高雄分院。
    理  由
本件原判決認定上訴人甲○○係高雄市○鎮區○○路二八六之三號八樓鑫榮工程股份
有限公司（下稱鑫榮公司）之總經理，因鑫榮公司承包起亞有限公司工程，起亞有限
公司於民國八十三年十二月間，先後交付起亞有限公司所簽發華南商業銀行和平分行
帳號二八○二－五號，發票日分別為八十四年五月三十一日、八十四年六月十五日、
八十四年六月三十日，面額依序為新台幣（下同）二百零一萬二千五百六十元、一百
八十萬一千零五十元、三百一十二萬五千五百元之支票計三紙予上訴人收受，上訴人
竟基於概括犯意，於八十三年十二月間，在上開支票加蓋鑫榮公司印章背書後向許王
碧珠借款，共計借得六百九十三萬九千一百一十元侵占入己；嗣於八十四年六月間鑫
榮公司營運狀況不佳，虧損累累，且因帳目不清，上訴人積欠公司八百餘萬元，竟意
圖為自己不法所有，於八十四年六月二十六日所製作之資產負債表上，隱匿鑫榮公司
在上開支票背書所負之票據債務及積欠翁明諱一千萬元之債務，並於翌（二十七）日
在鑫榮公司將其持有之鑫榮公司全部股份及沈瓊連部分股份共三千六百八十股，作價
一千四百萬元轉讓尤亭、吳雅珠，並承諾保證除資產負債表所列出之保證票據及應付
保證票據，並無其他對外保證事項，致尤亭、吳雅珠因而陷於錯誤，同意受讓上訴人
於鑫榮之全部股份，以免除上訴人積欠鑫榮公司債務。又上訴人於八十三年間簽發其
彰化商業銀行九如路分行如原判決附表所示支票九張向林金文借款，嗣該附表所示支
票屆期不獲支付，至八十四年六月二十九日全部退票，林金文持該附表支票向上訴人
追索，上訴人無法清償，林金文要求加蓋鑫榮公司印章背書保證，上訴人明知已於八
十四年六月二十七日轉讓鑫榮公司全部股份，非該公司總經理，竟委託不知情之刻印
者，偽刻鑫榮公司印章在該附表所示支票背面背書，交付林金文向台灣高雄地方法院
訴請鑫榮公司給付票款，足生損害於鑫榮公司等情，因而撤銷第一審之判決，改判分
論上訴人連續共同為自己不法之所有，而侵占對於業務上所持有之物，及行使偽造私
文書，足以生損害於他人各罪刑（業務侵占罪處有期徒刑拾月，行使偽造私文書罪處
有期徒刑拾月），固非無見。
惟按判決不載理由者當然為違背法令，所謂判決不載理由，係指依法應記載於判決理
由內之事項不予記載，或記載不完備者而言，此為刑事訴訟法第三百七十九條第十四
款上段之當然解釋，而有罪之判決書，對於被告有利之證據不採納者，應說明其理由
，復為刑事訴訟法第三百十條第二款所明定，故有罪判決書對於被告有利之證據，如
不加以採納，必須說明其不予採納之理由，否則即難謂非判決不備理由之違法。經查
原判決對於認定上訴人委託不知情之刻印者，偽刻鑫榮公司印章，在原判決附表所示
之支票背書、交付林金文向第一審法院訴請鑫榮公司給付票款，固已在理由欄內說明
其依憑之證據及理由，但上訴人堅不承認有偽造公司印章背書之行為，又證人即鑫榮
公司之前任副總經理呂進德於偵查時曾作證稱：關於卷附支票上印鑑章，確為鑫榮公
司之印章，但是舊章云云（見偵字第九○○五號卷第三九頁），則在系爭九張支票上
背書之鑫榮公司之印章，是否為上訴人私自委託不知情刻印者所偽刻，即不無疑問，
因與是否就偽造之鑫榮公司印章予以沒收有關，而有調查之必要，查系爭九張支票、
鑫榮公司之印文，是否為偽造，為客觀可調查之事實，原判決遽以上訴人自白其自八
十四年六月二十七日起未保管鑫榮公司之印章，認定在系爭九張支票上背書之鑫榮公
司印文，為上訴人私自委託不知情者偽刻印章後蓋用，自嫌速斷，揆之首開說明，難
謂適法。又據原審八十七年三月九日之訊問筆錄之記載，上訴人對於受命法官訊問其
「支票背書幾次﹖」回答：「一次」，是否係對「支票全部退票後背書幾次﹖」之回
答，允宜再加辨明，或傳訊證人林金文查證，遽以上開自白為認定上訴人應林金文要
求於原判決附表所示支票一次加蓋偽造之鑫榮公司印章背書之主要理由，稍欠妥適。
另按卷宗內之筆錄及其他文書可為證據者，應向被告宣讀，或告之以要旨，證物應示
被告，命其辨認，如係文書而被告不解其意義者，應告以要旨，此項程序為公開審判
期日所應踐行者，亦為第二審程序所準用，刑事訴訟法第三百六十四條、第一百六十
四條、第一百六十五條，分別定有明文。本件原判決採為認定犯罪事實之證據，包括
證人即彰化商業銀行九如路分行銀行人員羅淑琴、呂淑貞於第一審法院審理林金文訴
請鑫榮公司給付票款事件之證言，及原判決附表之支票背書情形，並未據原審於審判
期日踐行法定之調查證據程序，有審判筆錄可稽，雖原審審判筆錄記載，訊問上訴人
「對警、偵訊、原審審理及本院調查及所有卷證有何意見﹖提示並告以要旨」，但此
項籠統記載，並不足以具體表明原審審理時，確已踐行上開法定調查證據程序，難謂
無訴訟程序違背法令之不當。上訴意旨指摘原判決關於偽造私文書部分不當，尚非全
無理由，應認原判決關於偽造文書部分有撤銷發回之原因。又原判決關於業務侵占論
罪科刑部分，及原判決關於不另為無罪之諭知部分（原判決理由五部分），因公訴人
認與偽造私文書部分或業務侵占部分有連續犯、牽連犯裁判上一罪關係，亦一併發回
，合予指明。
據上論結，應依刑事訴訟法第三百九十七條、第四百零一條，判決如主文。
中      華      民      國     九十     年     十二     月      六      日
                              最高法院刑事第九庭
                                  審判長法官  莊  登  照
                                        法官  洪  明  輝
                                        法官  黃  一  鑫
                                        法官  魏  新  和
                                        法官  林  秀  夫
      右正本證明與原本無異
                                              書  記  官
中      華      民      國     九十     年     十二     月     十三     日


司法院資訊處製作；財團法人民間司法改革基金會備份。
